臺灣桃園地方法院刑事判決
110年度審金訴字第372號
公  訴  人  臺灣桃園地方檢察署檢察官
被      告  張嘉哲



上列被告因詐欺等案件，經檢察官提起公訴（110 年度偵字第86
54、25077號），被告就被訴事實為有罪之陳述，本院合議庭裁
定由受命法官獨任以簡式審判程序進行審理，合併審理判決如下
：
    主  文
張嘉哲犯三人以上共同詐欺取財罪，共貳罪，各處有期徒刑壹年
。應執行有期徒刑壹年陸月。
未扣案之犯罪所得新臺幣伍仟元沒收，於全部或一部不能沒收或
不宜執行沒收時，追徵其價額。
    事  實
一、張嘉哲於民國108年5月間，加入陳重安、張紹洋、鄭光晏、
    陳智豪等人所屬三人以上，以實施詐術為手段，具有持續性
    、牟利性之有結構性詐欺集團組織（所涉違反組織犯罪防制
    條例罪嫌部分，非屬本案審理範圍，詳後述），擔任負責提
    領詐欺款項之車手，其與詐騙集團成員共同意圖為自己不法
    之所有，並基於3人以上共同犯詐欺取財及意圖掩飾或隱匿
    特定犯罪所得來源而移轉特定犯罪所得之洗錢犯意聯絡，由
    不詳之詐欺集團成員先於附表所示時間，以附表所示方式詐
    騙張玉惠及邱美珠，致渠等陷於錯誤，於附表所示時間，匯
    款附表所示金額至詐欺集團成員所持有之合作金庫商業銀行
    帳號0000000000000號帳戶內，再由張嘉哲於附表所示時間
    ，前往桃園市○○區○○路00號前操作自動櫃員機，分別領取附
    表所示之金額，轉交予詐欺集團成員，以此等製造金流斷點之
    方式，掩飾該詐欺所得之本質及去向。
二、案經臺灣桃園地方檢察署檢察官簽分偵查起訴。
    理  由
壹、程序部分　　 
    按刑事訴訟法第273條之1第1項規定除被告所犯為死刑、無
    期徒刑、最輕本刑為3年以上有期徒刑之罪或高等法院管轄
    第一審案件者外，於審判期日前之準備程序進行中，被告先
    就被訴事實為有罪之陳述時，審判長得告知被告簡式審判程
    序之旨，並聽取當事人、代理人、辯護人及輔佐人之意見後
    ，裁定進行簡式審判程序。經查，被告張嘉哲被訴詐欺等案
    件，非前開不得進行簡式審判程序之案件，被告於本院準備
    程序進行中就被訴事實為有罪之陳述（見本院卷第60頁），
    且經本院告知被告簡式審判程序之旨，復聽取被告及檢察官
    之意見後，經合議庭裁定依上開刑事訴訟法第273條之1第1
    項之規定，由受命法官獨任進行簡式審判程序，是本案之證
    據調查，依刑事訴訟法第273條之2規定，不受同法第159條
    第1項、第161條之2、第161條之3、第163條之1及第164條至
    第170條規定之限制，合先敘明。
貳、實體部分　　 
一、上開犯罪事實，迭據被告張嘉哲於偵訊、本院準備程序及審
    理中坦承不諱（見偵字第8654號卷第37至38頁，本院審金訴
    字第372號卷第59至67頁），核與證人即告訴人張玉惠、邱
    美珠於警詢時之證述均相符（見偵字第25077號卷第32至34
    頁、第47至48頁），並有提領款項之監視器錄影畫面翻拍照
    片（見偵字第27021號卷第127至133頁）、合作金庫商業銀
    行帳號0000000000000號帳戶交易明細(見偵字第27021號卷
    第221頁)及附表證據欄所示證據等附卷可證，堪認前揭被告
    任意性自白符實。本案事證明確，被告之犯行堪以認定，應
    依法論科。
二、論罪科刑：
（一）按共同正犯之成立，祇須具有犯意之聯絡，行為之分擔，
      既不問犯罪動機起於何人，亦不必每一階段犯行，均經參
      與，此有最高法院34年度上字第862號、108年度台上字第
      3838號判決意旨可參。又共同正犯之意思聯絡，原不以數
      人間直接發生者為限，即有間接之聯絡者，亦包括在內，
      亦有最高法院77年度台上字第2135號、107年度台上字第4
      583號判決意旨可參。而現今詐欺集團詐騙之犯罪型態，
      自設立電信機房、收購、取得人頭帳戶、撥打電話實施詐
      騙、指定被害人匯款帳戶、自人頭帳戶提領款項、取贓分
      贓等階段，乃係需由多人縝密分工方能完成之集團性犯罪
      ，倘其中某一環節脫落，將無法順利達成詐欺結果，各該
      集團成員雖因各自分工不同而未自始至終參與其中，惟各
      該集團成員所參與之部分行為，仍係利用集團其他成員之
      行為，以遂行犯罪目的。經查，被告張嘉哲雖未參與以訛
      詞對告訴人張玉惠及邱美珠施用詐術之行為，然其持本案
      中詐欺集團所持有之帳戶提款卡提領詐騙贓款，彼此分工
      ，足認渠與其他詐騙集團成員間，係在合同意思範圍內，
      各自分擔犯罪行為之一部，並相互利用他人之行為，以達
      遂行犯罪之目的，自應對全部所發生之結果，共同負責，
      故被告就本案犯行，與其所屬詐騙集團其他成員間有犯意
      聯絡、行為分擔，而成立三人以上共同詐欺取財之犯行，
      堪可認定。
（二）次按105年12月28日修正公布，並於106年6月28日生效施
      行之洗錢防制法第1條規定：「為防制洗錢，打擊犯罪，
      健全防制洗錢體系，穩定金融秩序，促進金流之透明，強
      化國際合作，特制定本法。」與修正前洗錢防制法第1條
      規定：「為防制洗錢，追查重大犯罪，特制定本法。」已
      有明顯不同，可見洗錢防制法的立法目的及其保護法益，
      從「妨害司法權運作」(打擊犯罪)，兼及「穩定金融秩序
      、促進金流透明」。又修正後洗錢防制法第2條第2款、第
      3條第2款規定，掩飾刑法第339條詐欺取財犯罪所得去向
      之行為，亦可構成洗錢罪。另依據洗錢防制法第2條修正
      理由第3點所示：「維也納公約第3條第1項第b款第ii目規
      定洗錢行為態樣，包含隱匿或掩飾該財產的真實性質、來
      源、所在地、處置、轉移、相關的權利或所有權之洗錢類
      型，例如：（一）犯罪行為人出具假造的買賣契約書掩飾
      某不法金流；（二）貿易洗錢態樣中以虛假貿易外觀掩飾
      不法金流移動；（三）知悉他人有將不法所得轉購置不動
      產之需求，而擔任不動產之登記名義人或成立人頭公司擔
      任不動產之登記名義人以掩飾不法所得之來源；（四）提
      供帳戶以掩飾不法所得之去向，例如：販售帳戶予他人使
      用。」修正後條文雖未完整規範上開公約所列全部隱匿或
      掩飾態樣，然已可見提供、販售帳戶予他人使用，係掩飾
      不法所得去向、所在之典型行為，所以，使用他人提供、
      販售之帳戶存、提不法所得，用來掩飾或切斷該不法所得
      與犯罪者之關聯性，阻礙金流透明，破壞金融秩序，藉以
      掩飾或隱匿該不法所得之去向、所在，並逃避追訴、處罰
      ，更屬於侵害上開洗錢防制法保護法益，而在其立法目的
      之規範範圍。復按洗錢防制法第15條之特殊洗錢罪，係在
      無法證明前置犯罪之特定不法所得，而未能依洗錢防制法
      第14條之一般洗錢罪論處時，始予適用。倘能證明人頭帳
      戶內之資金係前置之特定犯罪所得，即應逕以一般洗錢罪
      論處，自無適用特殊洗錢罪之餘地。例如詐欺集團向被害
      人施用詐術後，為隱匿其詐欺所得財物之去向，而令被害
      人將其款項轉入該集團所持有、使用之人頭帳戶，並由該
      集團所屬之車手前往提領詐欺所得款項，檢察官如能證明
      該帳戶內之資金係本案詐欺之特定犯罪所得，即已該當於
      洗錢防制法第14條第1項之一般洗錢罪；至若無法將人頭
      帳戶內可疑資金與本案詐欺犯罪聯結，而不該當第2條洗
      錢行為之要件，當無從依洗錢防制法第14條第1項之一般
      洗錢罪論處，僅能論以洗錢防制法第15條第1項之特殊洗
      錢罪。另過去實務認為，行為人對犯特定犯罪所得之財物
      或利益作直接使用或消費之處分行為，或僅將自己犯罪所
      得財物交予其他共同正犯，祇屬犯罪後處分贓物之行為，
      非本條例所規範之洗錢行為，惟依修正後洗錢防制法規定
      ，倘行為人意圖掩飾或隱匿特定犯罪所得來源，而將特定
      犯罪所得直接消費處分，甚或交予其他共同正犯，而由共
      同正犯以虛假交易外觀掩飾不法金流移動，即難認單純犯
      罪後處分贓物之行為，應仍構成洗錢防制法第2條第1或2
      款之洗錢行為。經查，被告張嘉哲提領被害人遭騙之款項
      ，並將款項交予詐騙集團成員，所為顯係掩飾不法所得之
      去向、所在，揆諸前開說明，被告所為要與洗錢防制法第
      14條第1項之要件相合。
（三）又按加重詐欺罪，係侵害個人財產法益之犯罪，其罪數之
      計算，核與參與犯罪組織罪之侵害社會法益有所不同，審
      酌現今詐欺集團之成員皆係為欺罔他人，騙取財物，方參
      與以詐術為目的之犯罪組織。倘若行為人於參與詐欺犯罪
      組織之行為繼續中，先後多次為加重詐欺之行為，因參與
      犯罪組織罪為繼續犯，犯罪一直繼續進行，直至犯罪組織
      解散，或其脫離犯罪組織時，其犯行始行終結。故該參與
      犯罪組織與其後之多次加重詐欺之行為皆有所重合，然因
      行為人僅為一參與犯罪組織行為，侵害一社會法益，屬單
      純一罪，應僅就「該案中」與參與犯罪組織罪時間較為密
      切之首次加重詐欺犯行論以參與犯罪組織罪及加重詐欺罪
      之想像競合犯，而其他之加重詐欺犯行，祗需單獨論罪科
      刑即可，無需再另論以參與犯罪組織罪，以避免重複評價
      。是如行為人於參與同一詐欺集團之多次加重詐欺行為，
      因部分犯行發覺在後或偵查階段之先後不同，肇致起訴後
      分由不同之法官審理，為裨益法院審理範圍明確、便於事
      實認定，即應以數案中「最先繫屬於法院之案件」為準，
      以「該案件」中之「首次」加重詐欺犯行與參與犯罪組織
      罪論以想像競合。縱該首次犯行非屬事實上之首次，亦因
      參與犯罪組織之繼續行為，已為該案中之首次犯行所包攝
      ，該參與犯罪組織行為之評價已獲滿足，自不再重複於他
      次詐欺犯行中再次論罪，俾免於過度評價及悖於一事不再
      理原則。至於「另案」起訴之他次加重詐欺犯行，縱屬事
      實上之首次犯行，仍需單獨論以加重詐欺罪，以彰顯刑法
      對不同被害人財產保護之完整性，避免評價不足，最高法
      院109年度台上字第3945號判決意旨可資參照。經查，被
      告張嘉哲曾犯加重詐欺等案件，經臺灣桃園地方檢察署以
      109年度偵字第2738號提起公訴，已於110年7月7日繫屬於
      本院，由本院以110年度審原金訴字第44號審理中，此有
      臺灣高等法院被告前案紀錄表1份在卷可考，其繫屬時間
      先於本案，是本案並非首繫屬之案件，為避免重複評價，
      無從將其參與同一犯罪組織之行為割裂於本案論處，是本
      案不另論其參與犯罪組織罪，附此敘明。
（四）是核被告張嘉哲就附表編號1、2所為，均分別犯刑法第33
      9條之4第1項第2款之三人以上共同詐欺取財罪、洗錢防制
      法第14條第1項之一般洗錢罪。被告張嘉哲與所屬之詐欺
      集團成員間，就上開犯行有犯意聯絡及行為分擔，俱為共
      同正犯。被告就附表編號1、2所為，均以一行為同時觸犯
      刑法第339條之4第1項第2款之三人以上共同詐欺取財罪及
      洗錢防制法第14條第1項之洗錢罪，俱為想像競合犯，各
      應依刑法第55條規定，均從重論以三人以上共同詐欺取財
      罪。至被告所為附表編號1、2共2次加重詐欺犯行，犯意
      各別，行為互殊，應分論併罰。
（五）又按洗錢防制法第16條第2項規定，犯第14條、第15條之
      罪，在偵查或審判中自白者，減輕其刑。次按想像競合犯
      之處斷刑，本質上係「刑之合併」。其所謂從一重處斷，
      乃將想像競合犯組成之評價上數罪，合併為科刑一罪，其
      所對應之刑罰，亦合併其評價上數罪之數法定刑，而為一
      個處斷刑。易言之，想像競合犯侵害數法益者皆成立犯罪
      ，論罪時必須輕、重罪併舉論述，同時宣告所犯各罪名，
      包括各罪有無加重、減免其刑之情形，亦應說明論列，量
      刑時併衡酌輕罪部分量刑事由，評價始為充足，然後依刑
      法第55條前段規定「從一重處斷」，非謂對於其餘各罪可
      置而不論。因此，法院決定處斷刑時，雖以其中最重罪名
      之法定刑，做為裁量之準據，惟於裁量其輕重時，仍應將
      輕罪合併評價在內（最高法院108年度台上字第4405、440
      8號判決意旨參照）。經查，被告張嘉哲就其加入本案詐
      欺集團經過，擔任車手領取款項，及將款項交付予詐欺集
      團指定之人，進而掩飾犯罪所得去向與所在之洗錢等事實
      ，於本院審理時始終供述詳實，業如前述，應認其對洗錢
      行為主要構成要件事實有所自白，是就被告所涉洗錢犯行
      部分，雖屬想像競合犯其中之輕罪，惟依上開說明，本院
      於後述量刑時，仍應併予衡酌此部分減刑事由，附此敘明
      。
（六）爰以行為人之責任為基礎，審酌被告張嘉哲正值青年卻不
      思循正途賺取所需，竟參與詐欺集團，擔任詐欺集團車手
      取得本案告訴人2人之金錢，並將款項交付其他詐欺集團
      成員，所生損害非輕，所為應予非難；惟念被告犯後坦承
      犯行，態度尚可；複衡諸被告犯罪之動機、目的、手段、
      品行與智識程度、家庭經濟及生活狀況、犯罪所生之損害
      等一切情狀，分別量處如主文所示之刑，併定應執行刑如
      主文所示。
三、沒收部分
　　按犯罪所得，屬於犯罪行為人者，沒收之，於全部或一部不
    能沒收，或不宜執行沒收時，追徵其價額，刑法第38條之1
    第1項前段、第3項分別定有明文。次按共同正犯之犯罪所得
    ，沒收或追徵，應就各人所分得之數額分別為之；先前對共
    同正犯採連帶沒收犯罪所得之見解，已不再援用及供參考（
    最高法院104年第13次刑事庭會議決議意旨參照）。再所謂
    各人「所分得」，係指各人「對犯罪所得有事實上之處分權
    限」，應視具體個案之實際情形而定：倘若共同正犯各成員
    內部間，對於不法利得分配明確時，固應依各人實際分配所
    得沒收；然若共同正犯成員對不法所得並無處分權限，其他
    成員亦無事實上之共同處分權限者，自不予諭知沒收；至共
    同正犯各成員對於不法利得享有共同處分權限時，則應負共
    同沒收之責。至於上揭共同正犯各成員有無犯罪所得、所得
    數額，係關於沒收、追繳或追徵標的犯罪所得範圍之認定，
    因非屬犯罪事實有無之認定，並不適用「嚴格證明法則」，
    無須證明至毫無合理懷疑之確信程度，應由事實審法院綜合
    卷證資料，依自由證明程序釋明其合理之依據以認定之（最
    高法院104年度台上字第3604號判決同此意旨）。被告張嘉
    哲於警詢時陳稱：其獲得之報酬為每日新臺幣5,000元，該
    犯罪所得未據扣案，亦未實際合法發還本案被害人，復無過
    苛調節條款適用之餘地，爰依刑法第38條之1第1項前段、第
    3項規定諭知沒收，並於全部或一部不能沒收或不宜執行沒
    收時，追徵其價額。
據上論斷，應依刑事訴訟法第273條之1第1項、第299條第1項前
段，洗錢防制法第14條第1項，刑法第11條前段、第28條、第339
條之4第1項第2款、第55條、第51條第5款、第38條之1第1項前段
、第3項，刑法施行法第1條之1第1項，判決如主文。
本案經檢察官賴怡伶到庭執行職務。
中　　華　　民　　國　　111 　年　　1 　　月　　10　　日
                    刑事審查庭     法  官 　  高上茹
以上正本證明與原本無異。
如不服本判決應於收受判決後20日內向本院提出上訴書狀，並應
敘述具體理由。其未敘述上訴理由者，應於上訴期間屆滿後20日
內向本院補提理由書（均須按他造當事人之人數附繕本）「切勿
逕送上級法院」。
                                   書記官  　 蔡宛軒
中　　華　　民　　國　　111 　年　　1 　　月　　10　　日
附表
編號 受害人 詐騙時間及方式 匯款時間 匯款金額 (新臺幣) 提款時間 提款金額 證據 1 張玉惠 108年5月14日某時，假冒親友借款周轉 108年5月15日11時59分許 30,000元 ㈠108年5月15日13時15分許 ㈡同日13時15分許 ㈢同日13時15分許 ㈠20,000元 ㈡20,000元 ㈢20,000元 1.張玉惠提供之交易明細、內政部警政署反詐騙諮詢專線紀錄表、新北市政府警察局永和分局中正橋派出所受理各類案件紀錄表、受理詐騙帳戶通報警示簡便格式表、金融機構聯防機制通報單、LINE對話紀錄翻拍照片（見偵字第25077號卷第38至44頁）。 2.邱美珠提供之交易明細、高雄市政府警察局鳳山分局文山派出所受理各類案件紀錄表、受理詐騙帳戶通報警示簡便格式表、報案三聯單（見偵字第25077號卷第45至46頁、第49至53頁）。 2 邱美珠 108年5月15日11時許，假冒親友借款周轉 108年5月15日12時31分許 30,000元    
附錄本判決論罪法條全文：
洗錢防制法第14條
有第二條各款所列洗錢行為者，處 7 年以下有期徒刑，併科新
臺幣 5 百萬元以下罰金。
前項之未遂犯罰之。
前二項情形，不得科以超過其特定犯罪所定最重本刑之刑。
中華民國刑法第339條之4
犯第339 條詐欺罪而有下列情形之一者，處1 年以上7 年以下有
期徒刑，得併科1 百萬元以下罰金：
一、冒用政府機關或公務員名義犯之。
二、三人以上共同犯之。
三、以廣播電視、電子通訊、網際網路或其他媒體等傳播工具，
    對公眾散布而犯之。
前項之未遂犯罰之。